臺灣高等法院臺南分院刑事裁定
109年度抗字第494號
抗  告  人  臺灣雲林地方檢察署檢察官
具  保  人  徐美琳
受  刑  人  陳昱瑋
上列抗告人因受刑人妨害自由等案件，不服臺灣雲林地方法院中
華民國109年7月15日裁定(109年度聲字第623號)，提起抗告，本
院裁定如下：
    主  文
抗告駁回。
    理  由
一、本件檢察官前以具保人徐美琳因受刑人陳昱瑋犯共同剝奪他
    人行動自由罪、傷害罪，經依臺灣雲林地方檢察署檢察官指
    定之保證金額新臺幣（下同）10,000元出具現金保證後，將
    受刑人釋放，因受刑人於執行時逃匿，乃聲請沒入具保人繳
    納之保證金。原裁定則以：檢察官通知受刑人應於109年6月
    1日上午9時20分許到案執行，執行傳票係於109年5月14日分
    別對雲林縣○○市○○路000巷00弄00號0樓（原案判決記載之戶
    籍地）、雲林縣○○市鎮○里鎮○路000號（原案判決記載之現
    居地）送達，因均未獲會晤本人亦無受領文書之同居人或受
    僱人，寄存於公正派出所，惟受刑人仍未到案，檢察官乃囑
    託員警至上開地址拘提受刑人，受刑人已不在拘提處所，不
    知去向，無法拘提到案，固然屬實。惟受刑人之戶籍地已於
    109年3月17日被遷入雲林○○○○○○○○○（址設雲林縣○○市鎮○里
    ○○路00號），又觀諸員警之報告書就「雲林縣○○市○○路000
    巷00弄00號0樓」部分記載「該地址為受刑人多年前承租，
    已搬離多年」；「雲林縣○○市鎮○里鎮○路000號」部分記載
    「該地址為租賃公司，受刑人並未居住於該址，承租人也不
    認識受刑人」等情，有員警109年6月21日報告書二份存卷可
    參，足見「雲林縣○○市○○路000巷00弄00號0樓」及「雲林縣
    ○○市鎮○里鎮○路000號」均已非受刑人之實際住居所，則本
    件執行傳票顯未對受刑人之實際住居所合法寄存送達。故受
    刑人上開應受訴訟文書送達之住、居所及所在地均不明之情
    形既然存在，聲請人自應另對受刑人為執行傳票之公示送達
    ，其送達始為合法，聲請人未合法通知受刑人到案執行，即
    逕行聲請沒入具保人徐美琳所繳納之保證金，於法未合，乃
    駁回檢察官沒入保證金之聲請。
二、抗告意旨略以：依刑事訴訟法第118條之規定，沒入具保人
    繳納之保證金以被告逃匿為要件，且同法第55條第1項，亦
    明定被告就送達處所有向法院或檢察官陳報之協力義務。而
    本件受刑人因涉嫌妨害自由、傷害等案件，經檢察官指定保
    證金1萬元，由具保人繳納現金具保後，將受刑人釋放，該
    案嗣後經原審法院以108年度簡字第89號判決判處受刑人應
    執行拘役70日確定，而受刑人於前開判決期間，自陳戶籍地
    為雲林縣○○市○○路000巷00弄00號0樓，居所為雲林縣○○市鎮
    ○路000號，於上開案件判決確定後，檢察官多次依址傳喚，
    均未能到案，經通知具保人帶同受刑人前來報到，未獲置理
    ；經囑警依法拘提，亦未能拘獲；而受刑人於109年3月17日
    將戶籍地址遷至雲林○○○○○○○○。則受刑人明知繳納保證金之
    目的，在擔保嗣後按時出庭及接受執行，使訴訟程序得以順
    利進行，且明知如經合法傳喚而拒不到庭，將可能致生保證
    金遭沒收之不利益法律效果，竟仍未於遷離前述戶籍地及居
    所地時，陳報實際之居所以供傳喚，違反訴訟協力義務及保
    證金擔保之目的。又受刑人故意遷移上開住、居所，且刻意
    不陳報實際地址，不過為其逃匿之方式，尚非可認司法單位
    負有窮盡各種方法調查受刑人實際住居所之義務。此由一般
    刑事案件經合法送達被告所陳報之住、居所，即屬合法傳喚
    ；如無正當理由拒不到庭，即可依法拘提、通緝，殊無必須
    再行公示送達後，始能加以拘提、通緝之理。且公示送達僅
    是以公告之方式代替送達，實際上亦無促使受刑人到庭之作
    用，乃原裁定認本件應以公示送達方式送達後，受刑人拒不
    到庭，始能聲請沒收保證金，即有誤會，請撤銷原裁定，另
    為適法之裁定等語，固非無見。
三、惟具保停止羈押之被告逃匿者，應命具保人繳納指定之保證
    金額並沒入之，不繳納者強制執行，保證金已繳納者沒入之
    ，刑事訴訟法第118條第1項定有明文。是法院裁定沒入具保
    人繳納之保證金，應以被告尚在逃匿中為要件。故具保停止
    羈押之被告雖曾逃匿，但若經緝獲歸案，即不得謂其逃匿而
    裁定沒入具保人所繳納之保證金（最高法院100年度台非字
    第100號判決意旨參照）。查受刑人因妨害自由等案件，前
    經檢察官指定保證金1萬元，由具保人出具現金保證後，將
    受刑人釋放，有臺灣雲林地方檢察署收受刑事保證金通知、
    收據、國庫存款收款書在卷可憑，而該案經原審法院以108
    年度簡字第89號判決判處受刑人應執行拘役70日，被告於該
    案陳報之送達地址為雲林縣○○市鎮○路000號，原審法院亦向
    上開地址送達判決正本，於108年5月3日寄存於雲林縣警察
    局斗六分局公正派出所，有受刑人107年12月5日聲請變更送
    達地址狀、送達回證在卷可按，嗣上訴期間經過，受刑人並
    未提起上訴，全案因而確定等情，亦據本院調取上開案卷查
    明無誤。而檢察官就上開案件傳、拘受刑人到案執行，其相
    關經過如下：
　㈠檢察官向受刑人戶籍地即雲林縣○○市○○路000巷00弄00號0樓
    及受刑人陳報之雲林縣○○市鎮○路000號分別寄發傳票通知受
    刑人於108年7月11日上午9時30分到案執行，其中寄至受刑
    人戶籍地之傳票因受刑人遷移不明以致未獲送達，而寄至受
    刑人上開居所之傳票則於同年6月25日寄存於雲林縣警察局
    斗六分局公正派出所；此外，檢察官亦發函通知具保人應帶
    同受刑人於上開期日到案執行及受刑人逃匿得沒入保證金之
    法律效果，上開函文於108年6月26日送達具保人住所，由其
    同居之親屬代收，惟受刑人並未於指定之期日到案執行，檢
    察官乃開立拘票派警前往受刑人陳報之上址居所進行拘提，
    然受刑人已不知去向，無法拘提到案等情，有受刑人執行傳
    票及送達回證、檢察官通知具保人函文及送達回證、拘票及
    執行拘提報告書、拘提未獲照片等附卷可參（見執字第2241
    號卷第43至44、47至48、73至78頁），據此已堪認受刑人當
    時確實逃匿。
　㈡嗣檢察官查核受刑人當時戶籍地址仍設於雲林縣○○市○○路000
    巷00弄00號0樓後，又囑警向受刑人戶籍地寄送傳票，通知
    受刑人於108年10月15日上午10時到案執行，惟員警未依法
    於上開地址門首黏貼送達通知書，亦未將送達通知書置於該
    送達處所之信箱或其他適當位置；而受刑人未按時到案執行
    ，檢察官再度核發拘票囑託員警前往受刑人上開戶籍地進行
    拘提，仍未拘獲，以上亦有執行傳票、囑警送達函文及送達
    回證、寄存送達現場照片、執行案件進行單、拘票、執行拘
    提報告書、受刑人戶籍資料查詢結果附卷可參（見執字第22
    41號卷第84、86至90、102至107頁）。
　㈢依上開說明可知，本件檢察官先前既已向受刑人陳報之居所
    送達執行傳票，並因寄存期間經過而生合法送達之效果，則
    檢察官嗣後以受刑人受合法傳喚而未到庭，經向受刑人陳報
    之居所亦拘提未獲為由，認受刑人業已逃匿，乃聲請裁定沒
    入具保人繳納之保證金，即無不合。雖檢察官對受刑人進行
    合法傳喚、拘提後，又再對受刑人業已遷出之戶籍地重行囑
    警送達，且該次送達結果，因員警未遵循相關程序以致不生
    寄存送達之效力，然先前所為傳喚、拘提過程既屬合法，自
    不能以後續贅餘之違法送達否定先前合法送達之效力。詎檢
    察官向原審法院聲請裁定沒入保證金，竟遭原審另案以檢察
    官向受刑人戶籍地發送之執行傳票寄存送達不合法為由，於
    109年1月30日以108年度聲字第1087號裁定駁回檢察官沒入
    保證金之聲請（見執字第2241號卷第113頁），實有可議。
　㈣雖檢察官收受原審法院上開駁回沒入保證金之裁定後，再次
    向受刑人遷移前之戶籍地即雲林縣○○市○○路000巷00弄00號0
    樓及受刑人陳報之雲林縣○○市鎮○路000號居所寄發傳票通知
    受刑人於109年6月1日上午9時20分到案執行，各該傳票於10
    9年5月14日寄存於雲林縣警察局斗六分局公正派出所；檢察
    官並再次發函命具保人通知或帶同受刑人於上開期日到案執
    行，復於受刑人未遵期到庭時，再次簽發拘票派警前往受刑
    人前開遷移前之戶籍地及其陳報之居所進行拘提，但拘提不
    獲，以上亦有檢察官執行案件進行單、傳票送達回證、通知
    具保人函文及送達回證、拘票及執行拘提報告書存卷可查（
    見執字第2241號卷第114至118、122至131頁），然受刑人於
    檢察官再次通知到案執行前，業經原審法院緝獲，並另案以
    109年度簡緝字第1、2號判決判處拘役30日在案，依該案判
    決書所載，受刑人陳報之居所已變更為「雲林縣○○市鎮○里
    鎮○路0號」，有受刑人之前案紀錄表及前開刑事判決書一份
    附卷可參。揆諸前揭說明，本件受刑人既經緝獲歸案，且其
    居所亦已變更，即不得再謂其逃匿而裁定沒入具保人繳納之
    保證金。
四、至原裁定意旨以受刑人之戶籍地已於109年3月17日被遷入雲
    林○○○○○○○○○（址設雲林縣○○市鎮○里○○路00號），且依員警
    拘提報告書所載，受刑人已遷離原戶籍地多年，而其陳報之
    雲林縣○○市鎮○路000號地址為租賃公司，受刑人並未實際居
    住，謂檢察官執行傳票送達不合法，應對受刑人公示送達云
    云。惟刑事訴訟法第118條裁定沒入保證金，以被告或受刑
    人逃匿為條件，至受刑人傳拘過程，充其量僅為判定受刑人
    是否逃匿之因素，並非一有送達不合法之情形，即可逕認受
    刑人並未逃匿，仍應參酌卷內其他證據資料進行判斷。本件
    檢察官初始於108年6月間對受刑人自行陳報之送達地址即雲
    林縣○○市鎮○路000號送達執行傳票，於法並無不合，已如前
    述；而檢察官對於受刑人業已遷出之戶籍地為送達，雖難謂
    合法，然仍不影響先前對受刑人自行陳報之居所合法送達之
    效力。且受刑人擅自更易居所地而未向法院、檢察官陳報，
    以致傳拘無著，自堪認其有逃匿之意。原審認應對受刑人公
    示送達，否則不足以認定受刑人逃匿，是否妥適，固非無斟
    酌餘地，然受刑人既經另案緝獲，並已向法院陳報變更後之
    居所，揆諸前引最高法院判決意旨，仍不得裁定沒入具保人
    繳納之保證金。
五、綜上所述，原審裁定駁回檢察官之聲請，理由雖有可議，但
    結論並無違誤。檢察官抗告意旨仍執前詞指摘原裁定不當，
    求予撤銷，另為適法之裁定，並無理由，應予駁回。
中　　華　　民　　國　　109 　年　　10　　月　　19　　日
                  刑事第七庭    審判長法  官  吳勇輝
                                      法  官  吳錦佳
                                      法  官  周紹武
以上正本證明與原本無異。
不得再抗告。
　　　　　　　　　　　　　　　　　　　書記官  楊宗倫
中　　華　　民　　國　　109 　年　　10　　月　　20　　日